---
title: "Baixar, tratar e consolidar transferências por município e função"
output: rmarkdown::html_vignette
vignette: >
  %\VignetteIndexEntry{Baixar, tratar e consolidar transferências por município e função}
  %\VignetteEngine{knitr::rmarkdown}
  %\VignetteEncoding{UTF-8}
---

```{r setup, include = FALSE}
knitr::opts_chunk$set(collapse = TRUE, comment = "#>")
```

# Introdução

O **transfRgov** reúne, em um único pacote, dois blocos de dados sobre
transferências de recursos da União para municípios brasileiros:

1. os endpoints da API **Fundo a Fundo** (TransfereGov), acessados pelas
   funções com prefixo `ler_` e `get_`;
2. os arquivos de **dados abertos** publicados pelo Portal da Transparência e
   pelo Tesouro Transparente, acessados por `download_transferencias_uniao()`,
   `baixa_municipio_siafibge()` e `consultar_renuncias_fiscais()`.

Esta vignette percorre o segundo bloco de ponta a ponta: como baixar os
arquivos mensais de transferências, como acrescentar o código IBGE do
município, como classificar o tipo de destinatário e como consolidar tudo em
uma tabela anual por **município** e por **função orçamentária**. O mesmo
fluxo existia apenas como script solto em
`data-raw/consolida_transferencias_p_funcao_municipio.R`; aqui ele é
apresentado como documento executável.

```{r pacotes}
library(transfRgov)
library(dplyr)
library(tidyr)
```

# De onde vêm os dados

O Portal da Transparência publica, para cada mês, um arquivo

```
https://dadosabertos-download.cgu.gov.br/PortalDaTransparencia/saida/transferencias/AAAA{MM}_Transferencias.zip
```

com uma linha por combinação de órgão, unidade gestora, município recebedor,
função, subfunção, programa, ação e elemento de despesa. O `download_transferencias_uniao()`
monta essa URL a partir de `ano` e `mes`, baixa o ZIP para um arquivo
temporário, descompacta, lê o CSV resultante e apaga os temporários.

O CSV usa `;` como separador, `,` como separador decimal e codificação
ISO-8859-1. Os nomes das colunas chegam em maiúsculas, com espaços e acentos
(`ANO / MÊS`, `NOME FUNÇÃO`, `VALOR TRANSFERIDO`); a função aplica
`janitor::clean_names()` antes de devolver o `data.frame`, então em R os nomes
aparecem como `ano_mes`, `nome_funcao` e `valor_transferido`.

```{r baixar, eval = FALSE}
transferencias_201901 <- download_transferencias_uniao(ano = 2019, mes = 1)

names(transferencias_201901)
#>  [1] "ano_mes"                            "tipo_transferencia"
#>  [3] "tipo_favorecido"                    "uf"
#>  [5] "codigo_municipio_siafi"             "nome_municipio"
#>  ...
#> [35] "nome_favorecido"                    "valor_transferido"
```

As colunas relevantes para a consolidação são:

| Coluna | Conteúdo |
|---|---|
| `ano_mes` | competência no formato `AAAAMM` (por exemplo, `201901`) |
| `tipo_transferencia` | `"Constitucionais e Royalties"` ou `"Legais, Voluntárias e Específicas"` |
| `codigo_municipio_siafi` | código do município no SIAFI, **com zeros à esquerda** |
| `uf`, `nome_municipio` | unidade da federação e nome do município |
| `nome_funcao` | função orçamentária (`Educação`, `Saúde`, ...) |
| `nome_modalidade_aplicacao_despesa` | modalidade de aplicação da despesa, que revela o tipo de recebedor |
| `valor_transferido` | valor transferido no mês |

## Acrescentar o código IBGE

O código SIAFI não é o identificador usual dos municípios em outras bases
(IBGE, Censo, DATASUS). Passar `codigo_ibge = TRUE` (o padrão) faz a função
acrescentar a coluna `codigo_ibge` por meio de `match()` contra a tabela de
correspondência:

```{r join-ibge, eval = FALSE}
transferencias_201901 <- download_transferencias_uniao(ano = 2019, mes = 1)

# A coluna codigo_ibge é acrescentada casando os códigos SIAFI
transferencias_201901[1, c("codigo_municipio_siafi", "nome_municipio", "codigo_ibge")]
#>   codigo_municipio_siafi  nome_municipio codigo_ibge
#> 1                 4123    Belo Horizonte     3106200
```

Por padrão a função usa o dataset `municipios_siafi_ibge`, que acompanha o
pacote e fica disponível assim que `library(transfRgov)` é executado:

```{r mapeamento}
head(municipios_siafi_ibge, 3)
```

Como `codigo_municipio_siafi` é `character`, os zeros à esquerda são
preservados e o casamento funciona (`"0001"`, e não `1`). Se você tem uma
tabela de correspondência mais recente, passe-a em
`municipios_mapping =`; e se não precisar do código IBGE, use
`codigo_ibge = FALSE` para economizar o casamento. A função
`baixa_municipio_siafibge()` baixa a versão publicada hoje pelo Tesouro
Transparente.

# Consolidar um ano

O arquivo mensal tem granularidade fina demais para a maior parte das
análises. O objetivo aqui é responder: **quanto cada município recebeu, por
função orçamentária, em um ano?** Isso exige quatro passos.

## Passo 1: empilhar os doze meses

Cada mês é um arquivo separado, então o ano é obtido iterando de 1 a 12 e
colando os resultados. `data.table::rbindlist()` faz o empilhamento tolerando
diferenças de colunas entre os meses. Nesta etapa também derivamos o ano a
partir de `ano_mes`, dividindo por 100:

```{r passos-1-2, eval = FALSE}
baixar_ano <- function(ano) {
  data.table::rbindlist(
    lapply(1:12, \(mes) {
      mes_dados <- download_transferencias_uniao(ano, mes)
      if (is.null(mes_dados)) return(NULL)
      dplyr::mutate(mes_dados, ano = trunc(ano_mes / 100))
    }),
    use.names = TRUE
  )
}
```

`download_transferencias_uniao()` nunca lança erro para falhas de rede ou de
leitura: ela emite um `warning()` e devolve `NULL` (invisível). Por isso o
`if (is.null(mes_dados))` acima: um mês indisponível simplesmente não entra na
pilha, e `rbindlist()` descarta os `NULL`.

## Passo 2: separar destinatário público de instituição privada

A coluna `nome_modalidade_aplicacao_despesa` distingue, entre outras
possibilidades, `"Transferências a Municípios"` de `"Transferências a
Instituições Privadas sem Fins Lucrativos"`. Uma única expressão regular
separa os dois universos:

```{r privadopub, eval = FALSE}
dados |>
  dplyr::mutate(
    privadopub = ifelse(
      grepl("Privadas", nome_modalidade_aplicacao_despesa),
      "inst_privadas", "publico"
    )
  )
```

Tudo o que contém `"Privadas"` vira `inst_privadas`; todo o restante
(transferências a municípios, a estados, a consórcios públicos, ao exterior)
vira `publico`.

## Passo 3: somar por município, tipo de transferência e função

Como cada linha do arquivo original é um item de despesa, o próximo passo
agrega:

```{r agregar, eval = FALSE}
dados |>
  dplyr::group_by(ano, codigo_ibge, uf, tipo_transferencia, privadopub, nome_funcao) |>
  dplyr::summarise(valor_transferido = sum(valor_transferido, na.rm = TRUE), .groups = "drop") |>
  tidyr::pivot_wider(
    names_from = c(tipo_transferencia, privadopub),
    values_from = valor_transferido,
    values_fill = 0
  )
```

O `pivot_wider()` abre `tipo_transferencia` e `privadopub` em colunas, de modo
que cada município e função aparece com os valores separados por tipo de
transferência e por tipo de recebedor, no formato
`"<tipo_transferencia>_<privadopub>"`. Como são dois tipos de transferência e
dois tipos de recebedor, surgem no máximo quatro colunas.

Vale registrar uma armadilha: **os nomes produzidos pelo pivot são dinâmicos**.
Nada garante que exista uma coluna chamada literalmente `privadas`; o nome
real é `"Legais, Voluntárias e Específicas_inst_privadas"`. Se a sua base não
tiver nenhuma transferência a instituições privadas em um ano, a coluna
simplesmente não é criada. Por isso o próximo passo seleciona as colunas por
padrão (`ends_with()`), e não por nome fixo.

## Passo 4: abrir por função

O `data.frame` anterior é longo: uma linha por município, função e par de
colunas. Para comparar municípios entre si, some as variantes públicas de cada
função e abra as funções como colunas:

```{r wide, eval = FALSE}
transfpubswide <- transfpubs_14_24 |>
  dplyr::rename_with(janitor::make_clean_names, dplyr::ends_with("_publico")) |>
  dplyr::select(ano, codigo_ibge, uf, nome_funcao, dplyr::ends_with("_publico")) |>
  dplyr::mutate(
    governo_e_publico = rowSums(dplyr::across(dplyr::ends_with("_publico")))
  ) |>
  dplyr::select(ano, codigo_ibge, uf, nome_funcao, governo_e_publico) |>
  tidyr::pivot_wider(
    names_from = nome_funcao,
    values_from = governo_e_publico,
    values_fill = 0
  ) |>
  dplyr::mutate(
    transftotal = rowSums(dplyr::across(dplyr::where(is.numeric) & -c(ano, codigo_ibge)))
  )
```

O `rename_with(janitor::make_clean_names, ...)` normaliza nomes como
`"Legais, Voluntárias e Específicas_publico"` para
`legais_voluntarias_e_especificas_publico`, o que evita espaços, vírgulas e
acentos como nomes de coluna.

O resultado tem uma linha por município e ano, uma coluna por função
orçamentária e a coluna `transftotal` com a soma das funções.

# Um exemplo executável, sem rede

Os blocos acima usam `eval = FALSE` porque dependem de download e não podem
rodar durante a construção do pacote. Para demonstrar o encadeamento completo
sem rede, construímos abaixo um `data.frame` pequeno com as **mesmas colunas
do arquivo real** (já depois de `janitor::clean_names()`) e os mesmos valores
categóricos: dois tipos de transferência, duas modalidades de aplicação e as
funções `Educação`, `Saúde` e `Assistência Social` do município de Belo
Horizonte (SIAFI `4123`, IBGE `3106200`).

```{r exemplo-dados}
transferencias_exemplo <- data.frame(
  ano_mes = c(201901L, 201901L, 201901L, 201902L, 201902L, 201902L),
  tipo_transferencia = c(
    "Constitucionais e Royalties", "Legais, Voluntárias e Específicas",
    "Legais, Voluntárias e Específicas", "Constitucionais e Royalties",
    "Legais, Voluntárias e Específicas", "Legais, Voluntárias e Específicas"
  ),
  uf = "MG",
  codigo_municipio_siafi = "4123",
  nome_municipio = "Belo Horizonte",
  codigo_ibge = 3106200,
  nome_funcao = c(
    "Educação", "Saúde", "Assistência Social",
    "Educação", "Saúde", "Assistência Social"
  ),
  nome_modalidade_aplicacao_despesa = c(
    "Transferências a Municípios",
    "Transferências a Municípios - Fundo a Fundo",
    "Transferências a Instituições Privadas sem Fins Lucrativos",
    "Transferências a Municípios",
    "Transferências a Municípios",
    "Transferências a Municípios"
  ),
  valor_transferido = c(50000, 80000, 40000, 70000, 100001, 30000)
)

knitr::kable(transferencias_exemplo)
```

Repare que, em fevereiro, `Assistência Social` aparece com a modalidade
`"Transferências a Municípios"` enquanto em janeiro aparecia como
`"Transferências a Instituições Privadas sem Fins Lucrativos"`: a mesma
função recebe recursos dos dois universos, e é justamente essa separação que
o passo 2 preserva.

O "baixador" abaixo substitui `download_transferencias_uniao()` apenas
filtrando o exemplo pelo mês:

```{r exemplo-baixador}
baixar_mes <- function(ano, mes) {
  transferencias_exemplo[transferencias_exemplo$ano_mes == ano * 100 + mes, , drop = FALSE]
}
```

Com isso, a mesma rotina dos passos 1 a 3 pode ser escrita uma única vez,
recebendo o baixador como argumento. Em uso real, basta omitir `baixar` para
cair no `download_transferencias_uniao()`:

```{r exemplo-consolida}
consolida_tr_funcao <- function(ano, baixar = download_transferencias_uniao) {
  dados <- data.table::rbindlist(
    lapply(1:12, \(mes) {
      mes_dados <- baixar(ano, mes)
      if (is.null(mes_dados)) return(NULL)
      dplyr::mutate(mes_dados, ano = trunc(ano_mes / 100))
    }),
    use.names = TRUE
  )

  dados |>
    dplyr::mutate(
      privadopub = ifelse(
        grepl("Privadas", nome_modalidade_aplicacao_despesa),
        "inst_privadas", "publico"
      )
    ) |>
    dplyr::group_by(ano, codigo_ibge, uf, tipo_transferencia, privadopub, nome_funcao) |>
    dplyr::summarise(
      valor_transferido = sum(valor_transferido, na.rm = TRUE),
      .groups = "drop"
    ) |>
    tidyr::pivot_wider(
      names_from = c(tipo_transferencia, privadopub),
      values_from = valor_transferido,
      values_fill = 0
    )
}

transfpubs_2019 <- consolida_tr_funcao(2019, baixar = baixar_mes)

knitr::kable(transfpubs_2019)
```

O formato longo mostra exatamente o que o pivot produziu: três colunas de
valores (`Constitucionais e Royalties_publico`, `Legais, Voluntárias e
Específicas_publico` e `Legais, Voluntárias e Específicas_inst_privadas`), uma
linha por função. Duas observações aparecem aqui:

- `Assistência Social` tem `0` em `Constitucionais e Royalties_publico`: a
  função não recebeu transferências constitucionais, e o `values_fill = 0`
  preencheu a ausência com zero, em vez de deixar `NA`;
- não existe coluna `Constitucionais e Royalties_inst_privadas`, porque
  transferências constitucionais não vão para instituições privadas. É o caso
  de "coluna que não existe" discutido no passo 3.

Por fim, o passo 4 abre as funções em colunas:

```{r exemplo-wide}
transfpubswide <- transfpubs_2019 |>
  dplyr::rename_with(janitor::make_clean_names, dplyr::ends_with("_publico")) |>
  dplyr::select(ano, codigo_ibge, uf, nome_funcao, dplyr::ends_with("_publico")) |>
  dplyr::mutate(
    governo_e_publico = rowSums(dplyr::across(dplyr::ends_with("_publico")))
  ) |>
  dplyr::select(ano, codigo_ibge, uf, nome_funcao, governo_e_publico) |>
  tidyr::pivot_wider(
    names_from = nome_funcao,
    values_from = governo_e_publico,
    values_fill = 0
  ) |>
  dplyr::mutate(
    transftotal = rowSums(dplyr::across(dplyr::where(is.numeric) & -c(ano, codigo_ibge)))
  )

knitr::kable(transfpubswide)
```

`transftotal` é a soma das funções: 120000 + 180001 + 30000 = 330001. Note que
os 40000 recebidos por instituições privadas em `Assistência Social` ficam
fora do total, porque o passo 4 soma apenas as variantes `_publico`. Se o
interesse for o total geral, some também as colunas `_inst_privadas`.

# Repetir para vários anos

Consolidar uma série histórica é só repetir a chamada. O `rbindlist()` externo
cuida de empilhar os anos:

```{r serie, eval = FALSE}
transfpubs_14_24 <- data.table::rbindlist(
  lapply(2014:2024, \(ano) consolida_tr_funcao(ano))
)
```

Dois cuidados ao ampliar o período:

- **o conjunto de colunas muda ao longo do tempo.** `pivot_wider()` cria as
  colunas conforme os valores presentes em cada ano, e `values_fill = 0`
  resolve as ausências, mas o formato de `nome_funcao` e de
  `tipo_transferencia` pode variar entre anos. Prefira começar a partir de
  2014, primeiro ano com a estrutura atual dos arquivos mensais;
- **são 12 downloads por ano.** Cada arquivo tem dezenas de milhares de linhas.
  Rodar vários anos em sequência é demorado, e o servidor do Portal limita
  rajadas de requisições: se vários meses falharem seguidos, aguarde alguns
  minutos antes de repetir, em vez de insistir.

# Limitações

- **Não há um `data.frame` pré-consolidado no pacote.** O pacote entrega a
  camada de aquisição; a consolidação fica com quem analisa, porque as escolhas
  de agregação (público versus privado, total versus por função, municipal
  versus estadual) dependem da pergunta.
- **Os valores de `valor_transferido` são nominais**, tal como publicados. Para
  séries históricas, deflate pelo IPCA ou outro índice antes de comparar anos.
- **O casamento SIAFI-IBGE pode falhar** para códigos que não constam da tabela
  de correspondência: a coluna `codigo_ibge` recebe `NA` nesses casos, e não
  há erro. Confira `sum(is.na(dados$codigo_ibge))` depois do download.
- **O pacote não é uma ferramenta oficial do governo federal.** Veja a nota de
  isenção de responsabilidade no `README` do projeto.
